ACORDAO-COMPLETO-2368579

ACÓRDÃO 7737/2019 ATA 30/2019 - SEGUNDA CÂMARA

VISTA, relatada e discutida esta tomada de contas especial, instaurada pelo Conselho Nacional de Desenvolvimento Científico e Tecnológico (CNPq) em desfavor de Marcelo Ricardo Dutra Caldas Filho, ex-bolsista, em razão da não comprovação de defesa da tese ou da falta de justificativa para abandono do curso.
ACORDAM os ministros do Tribunal de Contas da União, reunidos em sessão da 2ª Câmara, ante as razões expostas pela relatora, e com fundamento nos arts. 1º, inciso I, 12, § 3º, 16, inciso III, alíneas “b” e “c” e § 3º, 19, 23, inciso III, 26 e 28, incisos I e II, da Lei 8.443/1992 c/c os arts. 214, inciso III, alínea “a”, e 215 a 217 do Regimento Interno, em: 
9.1. julgar irregulares as contas de Marcelo Ricardo Dutra Caldas Filho;
9.2. condená-lo ao recolhimento aos cofres do Conselho Nacional de Desenvolvimento Científico e Tecnológico dos débitos indicados a seguir, atualizados monetariamente e acrescidos de juros de mora das datas indicadas até o pagamento, descontando-se as quantias já abatidas:
	Data da ocorrência
	Valor original (R$) 
	Natureza

	03/04/2013
	       2.000,00 
	Débito

	03/04/2013
	           394,00 
	Débito

	30/04/2013
	       2.200,00 
	Débito

	03/05/2013
	           394,00 
	Débito

	05/06/2013
	       2.200,00 
	Débito

	05/06/2013
	           394,00 
	Débito

	02/07/2013
	       2.200,00 
	Débito

	02/07/2013
	           394,00 
	Débito

	02/08/2013
	       2.200,00 
	Débito

	02/08/2013
	           394,00 
	Débito

	03/09/2013
	       2.200,00 
	Débito

	02/09/2013
	           394,00 
	Débito

	02/10/2013
	       2.200,00 
	Débito

	02/10/2013
	           394,00 
	Débito

	01/11/2013
	       2.200,00 
	Débito

	01/11/2013
	           394,00 
	Débito

	03/12/2013
	       2.200,00 
	Débito

	03/12/2013
	           394,00 
	Débito

	27/12/2013
	       2.200,00 
	Débito

	30/12/2013
	           394,00 
	Débito

	05/02/2014
	       2.200,00 
	Débito

	05/02/2014
	           394,00 
	Débito

	07/03/2014
	       2.200,00 
	Débito

	07/03/2014
	           394,00 
	Débito

	27/03/2014
	           394,00 
	Débito

	01/04/2014
	       2.200,00 
	Débito

	02/05/2014
	       2.200,00 
	Débito

	02/05/2014
	           394,00 
	Débito

	02/06/2014
	       2.200,00 
	Débito

	02/06/2014
	           394,00 
	Débito

	02/07/2014
	       2.200,00 
	Débito

	02/07/2014
	           394,00 
	Débito

	01/08/2014
	       2.200,00 
	Débito

	01/08/2014
	           394,00 
	Débito

	01/09/2014
	       2.200,00 
	Débito

	01/09/2014
	           394,00 
	Débito

	01/10/2014
	       2.200,00 
	Débito

	02/10/2014
	           394,00 
	Débito

	03/11/2014
	       2.200,00 
	Débito

	03/11/2014
	           394,00 
	Débito

	02/12/2014
	       2.200,00 
	Débito

	02/12/2014
	           394,00 
	Débito

	29/12/2014
	       2.200,00 
	Débito

	31/12/2014
	           394,00 
	Débito

	03/02/2015
	       2.200,00 
	Débito

	03/02/2015
	           394,00 
	Débito

	03/03/2015
	       2.200,00 
	Débito

	03/03/2015
	           394,00 
	Débito

	01/04/2015
	       2.200,00 
	Débito

	01/04/2015
	           394,00 
	Débito

	04/05/2015
	       2.200,00 
	Débito

	04/05/2015
	           394,00 
	Débito

	02/06/2015
	       2.200,00 
	Débito

	02/06/2015
	           394,00 
	Débito

	02/07/2015
	       2.200,00 
	Débito

	02/07/2015
	           394,00 
	Débito

	04/08/2015
	       2.200,00 
	Débito

	04/08/2015
	           394,00 
	Débito

	02/09/2015
	       2.200,00 
	Débito

	02/09/2015
	           394,00 
	Débito

	07/10/2015
	       2.200,00 
	Débito

	07/10/2015
	           394,00 
	Débito

	29/10/2015
	           394,00 
	Débito

	05/11/2015
	       2.200,00 
	Débito

	04/12/2015
	       2.200,00 
	Débito

	04/12/2015
	           394,00 
	Débito

	06/01/2016
	           394,00 
	Débito

	06/01/2016
	       2.200,00 
	Débito

	02/02/2016
	       2.200,00 
	Débito

	02/02/2016
	           394,00 
	Débito

	02/03/2016
	       2.200,00 
	Débito

	29/02/2016
	           394,00 
	Débito

	05/04/2016
	       2.200,00 
	Débito

	30/03/2016
	           394,00 
	Débito

	04/05/2016
	       2.200,00 
	Débito

	04/05/2016
	           394,00 
	Débito

	03/06/2016
	       2.200,00 
	Débito

	03/06/2016
	           394,00 
	Débito

	04/07/2016
	       2.200,00 
	Débito

	04/07/2016
	           394,00 
	Débito

	05/08/2016
	       2.200,00 
	Débito

	05/08/2016
	           394,00 
	Débito

	02/09/2016
	       2.200,00 
	Débito

	02/09/2016
	           394,00 
	Débito

	04/10/2016
	       2.200,00 
	Débito

	04/10/2016
	           394,00 
	Débito

	03/11/2016
	       2.200,00 
	Débito

	04/11/2016
	           394,00 
	Débito

	05/12/2016
	       2.200,00 
	Débito

	05/12/2016
	           394,00 
	Débito

	27/12/2016
	       2.200,00 
	Débito

	27/12/2016
	           394,00 
	Débito

	01/02/2017
	       2.200,00 
	Débito

	02/02/2017
	           394,00 
	Débito

	03/03/2017
	       2.200,00 
	Débito

	03/03/2017
	           394,00 
	Débito

	24/03/2017
	        5.061,30
	Crédito

9.3. fixar prazo de 15 (quinze) dias, a contar da notificação, para comprovação, perante o Tribunal, do recolhimento da dívida acima imputada;
9.4. autorizar a cobrança judicial da dívida, caso não atendida a notificação;
9.5. autorizar o pagamento da dívida em até 36 (trinta e seis) parcelas mensais consecutivas, caso venha a ser solicitado pelo responsável antes do envio do processo para cobrança judicial;
9.6. fixar o vencimento da primeira parcela em 15 (quinze) dias, a contar do recebimento da notificação, e o das demais a cada 30 (trinta) dias, com incidência dos respectivos encargos legais sobre o valor de cada parcela; 
9.7. alertar o responsável de que a inadimplência de qualquer parcela acarretará vencimento antecipado do saldo devedor;
9.8. dar ciência desta deliberação ao Conselho Nacional de Desenvolvimento Científico e Tecnológico e ao procurador-chefe da Procuradoria da República no Estado da Paraíba.

Tomada de Contas Especial instaurada pelo CNPq em razão de prejuízo relativo a Bolsa de Formação de Pesquisador de Doutorado, vinculada à Universidade Federal da Paraíba, em decorrência da não comprovação de defesa da tese ou de justificativa para abandono do curso.

Segunda Câmara

Conselho Nacional de Desenvolvimento Científico e Tecnológico.

3. Responsável: Marcelo Ricardo Dutra Caldas Filho (CPF XXX.552.514-XX).

13.1. Ministros presentes: Augusto Nardes (na Presidência), Aroldo Cedraz, Raimundo Carreiro e Ana Arraes (Relatora).
13.2. Ministro-Substituto presente: André Luís de Carvalho.

ANA ARRAES

Adoto como relatório a instrução elaborada na Secretaria de Controle Externo de Tomada de Contas Especial (SecexTCE) , que contou com a anuência dos dirigentes daquela unidade técnica e do Ministério Público junto ao TCU (peças 19-22) :
“INTRODUÇÃO
Cuidam os autos de Tomada de Contas Especial instaurada pelo Conselho Nacional de Desenvolvimento Científico e Tecnológico (CNPq) , em desfavor do Sr. Marcelo Ricardo Dutra Caldas Filho (CPF XXX.552.514-XX) , ex-bolsista do CNPq, em razão da não comprovação de defesa da tese ou justificava para abandono do curso.
HISTÓRICO
2.	Houve a concessão ao responsável de Bolsa de Formação de Pesquisador de Doutorado, Processo CNPq Processo 140549/2013-7, com vigência de 7/3/2013 a 28/2/2017, vinculado ao Instituto de Pesquisa em Fármacos e Medicamentos (IPeFarM) - Universidade Federal da Paraíba – PB (peça 5, p. 312 e 320) . 
3.	A irregularidade praticada pelo bolsista foi materializada pela ‘não comprovação de defesa da tese ou justificativa para abandono do curso, conforme determina o anexo IV, item 4.3.2, alínea ‘c’, e item 4.7.8 da RN-017/2006 (peça 5, p. 8-48) , bem como o Termo de aceitação de indicação de bolsista, assinado pelo beneficiário em 7/3/2013’ (peça 5, p. 5) .
4.	Os recursos financeiros nessa concessão ocorreram a partir de pagamento de 48 mensalidades e 35 taxas de bancadas, no valor total de R$ 119.250,70 (conforme ficha financeira, peça 5, p. 258-263, que indica os montantes de R$ 105.400,00 relativos a 48 mensalidades, de R$ 18.912,00 relativos a 48 taxas de bancada, e de R$ 5.061,30 relativo à devolução de 13 taxas de bancada) . Os recursos foram creditados na conta do bolsista, de acordo com os valores originais e as datas das ordens bancárias indicados na tabela constante do item 39.2 desta instrução.
5.	No Relatório de Tomada de Contas Especial 22/2017 (peça 5, p. 309-315) , em que os fatos estão circunstanciados, a responsabilidade pelo dano causado ao erário foi atribuída ao Sr. Marcelo Ricardo Dutra Caldas Filho, bolsista do CNPq à época da ocorrência dos fatos, em razão da irregularidade descrita anteriormente (item 3 desta instrução) . O prejuízo apurado foi no montante de R$ 119.250,70, valor original, tendo o responsável sido inscrito na conta ‘Diversos Responsáveis’ do Sistema Integrado de Administração Financeira – Siafi (peça 5, p. 308) . 
6.	Consta ainda, no referido Relatório de Tomada de Contas Especial, informação de que o Sr. Marcelo apresentou o relatório técnico final, porém obteve parecer desfavorável pela área técnica responsável e também pela Diretoria Executiva- DEX pela não apresentação de documento comprobatório de obtenção do título de Doutor. Em 30/11/2017, após ser comunicado sobre a não aprovação pela DEX da documentação encaminhada, o ex-bolsista não se manifestou mais acerca das cobranças administrativas. Há nos autos cópia do mencionado relatório técnico final (peça 5, p. 49-50) .
7.	Cabe destacar que o Sr. Marcelo Ricardo Dutra Caldas Filho foi, em observância aos princípios do contraditório e da ampla defesa, notificado, por meio de ofícios da entidade repassadora, datados de outubro/2017, fevereiro/2018 e abril/2018 (peça 5, p. 249-257 e 299-302) . Contudo, o responsável não atendeu as notificações, conforme Relatório de Tomada de Contas Especial 22/2017 (peça 5, p. 313-314) . 
8.	Há nos autos parecer de auditoria interna do CNPq com anuência ao posicionamento do Tomador Especial de Contas (peça 5, p. 320) . 
9.	O Relatório de Auditoria 1.063/2018 da Controladoria Geral da União também chegou às mesmas conclusões (peça 4, p. 1-3) . Após serem emitidos o Certificado de Auditoria, o Parecer do Dirigente e o Pronunciamento Ministerial, o processo foi remetido a esse Tribunal (peça 4, p. 4-6; peça 8) .
10.	Na instrução preliminar (peça 12) , analisando-se os documentos nos autos, concluiu-se pela necessidade de realização de citação do Sr. Marcelo Ricardo Dutra Caldas Filho (CPF XXX.552.514-XX) :
	Irregularidade: não comprovação da conclusão do curso de doutorado, via apresentação de defesa da tese/dissertação aprovada e do resumo da utilização da taxa de bancada ou justificava para abandono do curso, objeto da bolsa concedida pelo Conselho Nacional de Desenvolvimento Científico e Tecnológico (CNPq) , Bolsa de Formação de Pesquisador de Doutorado, Processo CNPq Processo 140549/2013-7, com vigência de 7/3/2013 a 28/2/2017, vinculado ao Instituto de Pesquisa em Fármacos e Medicamentos (IPeFarM) - Universidade Federal da Paraíba – PB.
	Valor atualizado do débito em 9/5/2019: R$ 148.542,71 (peça 11) .
	Responsável: Sr. Marcelo Ricardo Dutra Caldas Filho (CPF XXX.552.514-XX) , ex-bolsista do CNPq (endereço à peça 10) .
	Conduta: não comprovar a conclusão do curso financiado com recursos federais, conforme exigido no termo de aceitação processo CNPq Processo 140549/2013-7.
	Nexo de causalidade: a não comprovação da conclusão do curso, mediante apresentação de documentos exigidos pelo CNPq para fazer jus à bolsa que lhe fora concedida, impediu a demonstração da boa e regular aplicação dos recursos recebidos à conta do processo CNPq Processo 140548/2013-7, acarretando dano ao erário.
	Dispositivos violados: art. 66 do Decreto 93.872/1986; itens 4.3.2, alínea ‘c’, e 4.7.8 do anexo IV da norma do CNPq RN-017/2006; Termo de aceitação de indicação de bolsista assinado em 7/3/2013.
	Culpabilidade: o responsável deveria comprovar a titulação que motivou a concessão da bolsa.
	Evidências: Termo de aceitação de indicação de bolsista (peça 5, p. 5) ; RN-017/2006 (peça 5, p. 8-48) ; ficha financeira (peça 5, p. 258-263) ; cópia de ordens bancárias (peça 5, p. 264-268) ; Pareceres entidade repassadora (peça 5, p. 51-53 e 92) ; Relatório de Tomada de Contas Especial 22/2017 (peça 5, p. 309-315) ; Relatório de Auditoria 1.063/2018 da CGU (peça 4, p. 1-3) . 
11.	Em cumprimento ao despacho da Secretária (peça 14) , foi promovida a citação do Sr. Marcelo Ricardo Dutra Caldas Filho, nos moldes adiante:
	Ofício
	Data do ofício
	Data de Recebimento do Ofício
	Nome do Recebedor do Ofício
	Observação
	Fim do Prazo para defesa

	2827/2019-TCU/Secex-TCE (peça 16) .
	22/5/2019
	10/6/2019 (vide AR de peça 17) .
	Marcos Fernandes ID 1574394
	Ofício recebido no endereço do responsável, conforme pesquisa realizada na Base de Dados da Receita Federal (peça 15) .
	21/5/2019

12.	Transcorrido o prazo regimental, o Sr. Marcelo Ricardo Dutra Caldas Filho permaneceu silente, conforme despacho de conclusão das comunicações processuais acostado à peça 18.
DA ANÁLISE DOS PRESSUPOSTOS DE PROCEDIBILIDADE DA IN/TCU 71/2012
13.	Verifica-se que não houve o transcurso de mais de dez anos desde o fato gerador sem que tenha havido a notificação do responsável pela autoridade administrativa federal competente (art. 6º, inciso II, c/c art. 19, da IN/TCU 71/2012, modificada pela IN/TCU 76/2016) , uma vez que os recursos foram transferidos entre 2013 e 2016 (conforme parágrafo 9. Retro) e o responsável foi notificado sobre as irregularidades pela autoridade administrativa competente em 2017 e 2018, por meio de ofícios da entidade repassadora, datados de outubro/2017, fevereiro/2018 e abril/2018 (peça 5, p. 249-257 e 299-302) .
14.	Verifica-se também que o valor original histórico do débito é superior a R$ 100.000,00 (peça 2, p. 425) , na forma estabelecida conforme os arts. 6º, inciso I, e 19, da IN/TCU 71/2012, modificada pela IN/TCU 76/2016.
15.	Por oportuno, registra-se que, em atendimento ao item 9.4, do Acórdão 1772/2017-TCU-Plenário (Relator Ministro-Substituto Augusto Sherman Cavalcanti) , foi efetuada pesquisa no sistema processual do TCU, e não foram encontradas tomadas de contas especiais em tramitação com débitos imputáveis ao responsável com valores inferiores ao fixado no art. 6º, inciso I, da Instrução Normativa TCU 71/2012.
16.	A tomada de contas especial está, assim, devidamente constituída e em condição de ser instruída.
EXAME TÉCNICO
Da validade da citação
17.	Preliminarmente, cumpre tecer breves considerações sobre a forma como são realizadas as comunicações processuais no TCU. A esse respeito, destacam-se o art. 179, do Regimento Interno do TCU (Resolução 155, de 4/12/2002) , e o art. 4º, inciso III, § 1º, da Resolução TCU 170, de 30 de junho de 2004, in verbis:
Art. 179. A citação, a audiência ou a notificação, bem como a comunicação de diligência, far-se-ão: 
I - mediante ciência da parte, efetivada por servidor designado, por meio eletrônico, fac-símile, telegrama ou qualquer outra forma, desde que fique confirmada inequivocamente a entrega da comunicação ao destinatário; 
II - mediante carta registrada, com aviso de recebimento que comprove a entrega no endereço do destinatário; 
III - por edital publicado no Diário Oficial da União, quando o seu destinatário não for localizado (...) 
Art. 3º As comunicações serão dirigidas ao responsável, ou ao interessado, ou ao dirigente de órgão ou entidade, ou ao representante legal ou ao procurador constituído nos autos, com poderes expressos no mandato para esse fim, por meio de: 
I - correio eletrônico, fac-símile ou telegrama; 
II - servidor designado; 
III - carta registrada, com aviso de recebimento; 
IV - edital publicado no Diário Oficial da União, quando o seu destinatário não for localizado, nas hipóteses em que seja necessário o exercício de defesa’. 
Art. 4º. Consideram-se entregues as comunicações: 
I - efetivadas conforme disposto nos incisos I e II do artigo anterior, mediante confirmação da ciência do destinatário; 
II - realizadas na forma prevista no inciso III do artigo anterior, com o retorno do aviso de recebimento, entregue comprovadamente no endereço do destinatário; 
III - na data de publicação do edital no Diário Oficial da União, quando realizadas na forma prevista no inciso IV do artigo anterior. § 1º O endereço do destinatário deverá ser previamente confirmado mediante consulta aos sistemas disponíveis ao Tribunal ou a outros meios de informação, a qual deverá ser juntada ao respectivo processo. (...) 
18.	Bem se vê, portanto, a validade da citação via postal, cujo aviso de recebimento, nesse caso, foi assinado pelo Sr. Marcos Silva, e a entrega do AR foi no endereço que consta na Base de Dados da Receita Federal (peças 15 e 17) .
Da análise do mérito
19.	De acordo com o relatório do tomador de contas, o dano ao erário apurado nesta TCE configurou-se pela ‘não comprovação de defesa da tese ou justificava para abandono do curso, conforme determina o anexo IV, item 4.3.2, alínea ‘c’, e item 4.7.8 da RN-017/2006 (peça 5, p. 8-48) , bem como o Termo de aceitação de indicação de bolsista, assinado pelo beneficiário em 7/3/2013’ (peça 5, p. 5) , o que acarretaria a devolução dos recursos repassados ao ex-bolsista, no valor total de R$ 119.250,70 (resultante da diferença entre o montante repassado e o devolvido) .
20.	A referida norma do CNPq, RN-017/2006, estabelece as regras gerais e específicas para as modalidades de bolsas por quota no País. Em seu anexo IV, que trata especificamente de ‘Pós-Graduação - Bolsas de Mestrado e Doutorado no País’, como no caso em exame, fixa como obrigação do bolsista, entre outras, a seguinte (item 4.3.2, alínea ‘c’) : 
ressarcir o CNPq quanto aos recursos pagos em seu proveito, atualizados pelo valor da mensalidade vigente no mês da devolução, no caso de abandono ou desistência de própria iniciativa, sem motivo de força maior, ou pelo não cumprimento das disposições normativas, no prazo de até 30 (trinta) dias contados da data em que se configurar o abandono ou desistência. Não cumprido o prazo citado, o débito será atualizado monetariamente, acrescido dos encargos legais nos termos da lei (IN 35/2000, Art. 11, III, TCU) ; (peça 5, p. 27-28) (Grifou-se) 
21.	O outro regramento da norma citado, item 4.7.8, dispõe que a ‘mudança de orientador dentro de um mesmo curso fica a critério do Coordenador, porém, a duração da bolsa permanece inalterada’ (peça 5, p. 30) . 
22.	Ao assinar o Termo de aceitação de indicação de bolsista (peça 5, p. 5) , em 7/3/2013, o Sr. Marcelo Ricardo Dutra Caldas Filho (CPF XXX.552.514-XX) comprometeu-se a cumprir as exigências do edital/chamada Cotas do Programa de Pós-Graduação e às normas específicas do CNPq que regem a concessão da bolsa que lhe fora concedida, como a norma RN-017/2006. Todavia, ao não proceder a comprovação de defesa da tese ou justificava para abandono do curso, os pareceres do repassador foram desfavoráveis àquele ex-bolsista. Destacam-se a seguir três deles, em ordem cronológica.
23.	Em 24/7/2017, o CNPq expediu documento intitulado ‘NOTA TÉCNICA PARA DELIBERAÇÃO DA DIRETORIA EXECUTIVA’, com proposta de ressarcimento dos recursos pagos na íntegra, uma vez que a desistência ocorreu por iniciativa própria do ex-bolsista (peça 5, p. 92) . Cabe transcrever trecho dele para o deslinde da análise, in verbis:
Conforme manifestação do orientador Reinaldo Nóbrega de Almeida, apesar do ex-bolsista ter conseguido a prorrogação de 6 (seis) meses do prazo para concluir o Doutorado junto ao Colegiado do PPgPNSB, ele por duas vezes apresentou cronograma de atividades com vistas ao objetivo final de defesa da Tese, incluindo a realização do Exame de Qualificação, atividade que ele não cumpriu sem qualquer justificativa formal. Além disso, apesar de inúmeras solicitações pelo orientador, não foi entregue o relatório para análise e eventual correção pelo orientador, condição fundamental para realização do Exame de Qualificação. O orientador informou ainda que agendou reuniões com o ex-bolsista para contornar a situação de descumprimento das atividades de finalização dos estudos e ele não compareceu. Em virtude da ausência de resposta às solicitações feitas pelo orientador através de vários meios de comunicação, inclusive uma citação ‘extra judicial’, foi dada entrada em 02/06/2017 junto à Coordenação do PPgPNSB do pedido formal de afastamento da orientação. A solicitação foi deferida pelo Colegiado na 220ª Reunião Ordinária, realizada em 07/06/2017, tendo sido concedido prazo de 10 (dez) dias para que o aluno se manifestasse e apresentasse um novo orientador na área de Farmacologia. Em 08/06/2017 foi enviada ao ex-bolsista comunicação sobre a decisão do Colegiado, pelos correios com aviso de recebimento (JR322602147BR) e por e-mail institucional. Considerando a ausência de manifestação pelo ex-bolsista, em 20/07/2017 o Colegiado entendeu por 8 votos e 1 abstenção que se tratava de abandono do curso nos termos da resolução vigente do programa e do regimento geral da pós-graduação da UFPB, decidindo assim pelo desligamento do aluno Marcelo Ricardo Dutra Caldas Filho. Apesar dos inúmeros contatos desta área técnica com o ex-bolsista por e-mail (marcelo.dutra@ltf.ufpb.br e caldasfilho.mrd@gmail.com) e por telefone (83-98882-4574 e 83-99679-1576) , após 2 meses não houve nenhuma manifestação acerca do motivo do abandono do curso. Ressalta-se que esta foi justamente a razão que motivou o declínio da orientação e o desligamento do PPgPNSB. Considerando que a norma RN-017/2006 do CNPq, Anexo IV, item 4.3.2.c, estabelece que é obrigação do bolsista ‘ressarcir o CNPq quanto aos recursos pagos em seu proveito, atualizados pelo valor da mensalidade vigente no mês da devolução, no caso de abandono ou desistência de própria iniciativa, sem motivo de força maior, ou pelo não cumprimento das disposições normativas, no prazo de até 30 (trinta) dias contados da data em que se configurar o abandono ou desistência’, esta área técnica entende ser necessário o ressarcimento, uma vez que a desistência ocorreu por iniciativa própria do ex-bolsista. Considerando a previsão normativa, a manifestação do orientador Reinaldo Nóbrega de Almeida, o declínio da orientação, a manifestação de Josean Fechine Tavares, Coordenador do PPgPNSB, o desligamento do PPgPNSB, bem como a ausência de manifestação do ex-bolsista apesar dos inúmeros contatos realizados num período de 2 meses, esta área técnica entende ser necessário o ressarcimento dos recursos pagos, uma vez que a desistência ocorreu por iniciativa própria do ex-bolsista. (Grifou-se) 
24.	Posteriormente, por duas oportunidades em novembro/2017, o CNPq emitiu pareceres desfavoráveis ao ex-bolsista, no mesmo sentido da referida nota técnica (peça 5, p. 51-53) . 
25.	Como se observa, o Sr. Marcelo fora demandado a manifestar-se quanto ao abandono do curso, assim caracterizado pela sua inércia quanto ao questionamento acerca do declínio da orientação homologado pela Coordenação do Programa de Pós-Graduação em Produtos Naturais e Sintético Bioativos – PPgPNSB, e do consequente desligamento do referido programa, mas permaneceu silente.
26.	A irregularidade praticada pelo ex-bolsista, portanto, fica configurada pela não comprovação de defesa da tese ou justificava para abandono do curso. Há nos autos formulário denominado ‘Matriz de Responsabilização’, elaborado pela entidade instauradora destas contas (peça 5, p. 316-317) , que descreve a conduta do responsável e o nexo de causalidade entre ela e o dano. O Sr. Marcelo descumpriu compromisso assumido junto ao CNPq, no âmbito do Termo de aceitação de indicação de bolsista assinado em 7/3/2013, contrariando o anexo IV, itens 4.3.2, alínea ‘c’, e 4.7.8 da RN-017/2006, quando deveria ter enviado ao CNPq os seguintes documentos: a declaração de defesa de tese/dissertação aprovada e o resumo da utilização da taxa de bancada. Ao não possuir comprovante de titulação (pois não chegou a defender a tese de Doutorado) , não observando os dispositivos normativos de concessão de bolsa, acarretou em prejuízo não só para os cofres públicos, mas também para a ciência, tecnologia e inovação do país. 
27.	Tendo expirado o prazo previsto de vigência da bolsa (se encerrou em 28/2/2017) , o responsável, bolsista do CNPq, não apresentou a declaração de defesa de tese/dissertação aprovada e o resumo da utilização da taxa de bancada, conforme RN-017/2016. Descumpriu, assim, o Termo de aceitação de indicação de bolsista assinado em 7/3/2013, contrariando os itens 4.3.2, alínea ‘c’, e 4.7.8 daquela norma.
28.	A jurisprudência consolidada desta Corte, como demonstram os Acórdão 5167/2015-TCU-Primeira Câmara (relatado pelo Ministro Walton Alencar) , 6022/2015-TCU-2ª Câmara (relatado pela Ministra Ana Arraes) , 4470/2015-TCU-1ª Câmara (relatado pelo Ministro José Múcio) , 2166/2015-TCU-2ª Câmara (relatado pela Ministra Ana Arraes) e 1283/2015-TCU-2ª Câmara (relatado pelo Ministro Raimundo Carreiro) , é no sentido de que o beneficiário de bolsa de estudo concedida pelo poder público é obrigado a ressarcir integralmente todos os valores despendidos pela instituição pública na sua formação, atualizados monetariamente, quando, após o término do curso, não apresentar o relatório técnico final ou não comprovar a aprovação no curso ou não retornar ao país para aplicar os conhecimentos adquiridos, em conformidade com termo de compromisso por ele assinado.
29.	Desse modo, o não cumprimento dos requisitos contidos no regulamento que dispõe sobre a concessão de bolsas de estudos obriga o beneficiário bolsista à devolução integral dos valores recebidos. 
Da análise da Revelia
30.	Nos processos do TCU, a revelia não leva à presunção de que seriam verdadeiras todas as imputações levantadas contra os responsáveis, diferentemente do que ocorre no processo civil, em que a revelia do réu opera a presunção da verdade dos fatos narrados pelo autor. Dessa forma, a avaliação da responsabilidade do agente não pode prescindir da prova existente no processo ou para ele carreada.
31.	Ao não apresentar sua defesa, o responsável deixou de produzir prova da regular aplicação dos recursos sob sua responsabilidade, em afronta às normas que impõem aos gestores públicos a obrigação legal de, sempre que demandados pelos órgãos de controle, apresentar os documentos que demonstrem a correta utilização das verbas públicas, a exemplo do contido no art. 93 do Decreto-Lei 200/67: ‘Quem quer que utilize dinheiros públicos terá de justificar seu bom e regular emprego na conformidade das leis, regulamentos e normas emanadas das autoridades administrativas competentes.’
32.	Mesmo as alegações de defesa não sendo apresentadas, considerando o princípio da verdade real que rege esta Corte, procurou-se buscar, em manifestações dos responsáveis na fase interna desta Tomada de Contas Especial, se havia algum argumento que pudesse ser aproveitado a seu favor. No entanto, o responsável apenas apresentou o relatório técnico final, que obteve parecer desfavorável pela área técnica responsável, por parecer ad hoc e também pela Diretoria Executiva – DEX, pela não apresentação de documento comprobatório de obtenção do título de Doutor. Dessa forma, os argumentos apresentados na fase interna não elidem as irregularidades apontadas.
Da análise da pretensão punitiva
33.	Vale ressaltar que a pretensão punitiva do TCU, conforme Acórdão 1441/2016-TCU-Plenário, que uniformizou a jurisprudência acerca dessa questão, subordina-se ao prazo geral de prescrição indicado no art. 205 do Código Civil, que é de 10 anos, contado da data de ocorrência da irregularidade sancionada, nos termos do art. 189 do Código Civil, sendo este prazo interrompido pelo ato que ordenar a citação, a audiência ou a oitiva do responsável. 
34.	No caso em exame, não ocorreu a prescrição, uma vez que a liberação dos recursos ocorreu entre 2013 e 2017 e o ato de ordenação da citação ocorreu em 10/5/2019 (peça 14) . No entanto, a jurisprudência do TCU vem se consolidando nos casos análogos aos dos presentes autos  no sentido de não se apenar com multa o responsável inadimplente em relação a valores recebidos por meio de bolsa de estudo, como se pode verificar, dentre outros, nos Acórdãos 5.582/2018, Relator Vital do Rêgo, 536/2018, Relator Benjamin Zymler, 291/2010, Relator Augusto Nardes, 714/2010, Relator Walton Alencar Rodrigues, 1.740/2010, Relator José Múcio Monteiro e 587/2010, Relator Marcos Bemquerer, todos da 1ª Câmara; e 3.329/2019, Relator André de Carvalho, 6.483/2017, 3.662/2012, 5.327/2011 e 1.440/2007, Relator Aroldo Cedraz e 1.283/2015, Relator Raimundo Carreiro, todos da 2ª Câmara.
35.	Em se tratando de processo em que a parte interessada não se manifestou acerca das irregularidades imputadas, não há elementos para que se possa efetivamente aferir e reconhecer a ocorrência de boa-fé na conduta do responsável, podendo este Tribunal, desde logo, proferir o julgamento de mérito pela irregularidade das contas, conforme nos termos dos §§ 2º e 6º do art. 202 do Regimento Interno do TCU (Acórdão 2064/2011-TCU-Primeira Câmara, Relator Ministro Ubiratan Aguiar; Acórdão 6182/2011-TCU-Primeira Câmara, Relator Ministro-Substituto Weder de Oliveira; Acórdão 4072/2010-TCU-Primeira Câmara, Relator Ministro Valmir Campelo; Acórdão 1189/2009-TCU-Primeira Câmara, Relator Ministro-Substituto Marcos Bemquerer; Acórdão 731/2008-TCU-Plenário,  Relator Ministro Aroldo Cedraz) .
36.	Dessa forma, o responsável deve ser considerado revel, nos termos do art. 12, § 3º, da Lei 8.443/1992, devendo as contas serem julgadas irregulares, condenando-o ao débito apurado.
CONCLUSÃO
37.	A partir dos elementos constantes dos autos, foi possível verificar que o responsável não comprovou a defesa da tese de doutorado ou justificou o abandono do curso, este caracterizado pela sua inércia quanto ao questionamento acerca do declínio da orientação homologado pela Coordenação do Programa de Pós-Graduação em Produtos Naturais e Sintético Bioativos – PPgPNSB, e do consequente desligamento do referido programa, quando deveria ter apresentado declaração de defesa de tese/dissertação aprovada e o resumo da utilização da taxa de bancada.
38.	Diante da revelia do responsável e inexistindo nos autos elementos que permitam concluir pela ocorrência de boa-fé ou de outros excludentes de culpabilidade em sua conduta, propõe-se que suas contas sejam julgadas irregulares e seja condenado em débito.
PROPOSTA DE ENCAMINHAMENTO
39.	Diante do exposto, submetem-se os autos à consideração superior, propondo ao Tribunal:
39.1	considerar revel o responsável, Sr. Marcelo Ricardo Dutra Caldas Filho (CPF XXX.552.514-XX) , ex-bolsista do CNPq, para todos os efeitos, dando-se prosseguimento ao processo, com fulcro no art. 12, § 3º, da Lei n. 8.443/92;
39.2	julgar irregulares, nos termos dos arts. 1º, inciso I, 16, inciso III, alíneas ‘b’ e ‘c’, § 2º, da Lei 8.443/92 c/c os arts. 19 e 23, inciso III, da mesma Lei, e com arts. 1º, inciso I, 209, incisos II e III, 210 e 214, inciso III, do Regimento Interno/TCU, as contas do responsável, Sr. Marcelo Ricardo Dutra Caldas Filho (CPF XXX.552.514-XX) , ex-bolsista do CNPq, condenando-o ao pagamento das importâncias a seguir especificadas, atualizadas monetariamente e acrescidas dos juros de mora, calculadas a partir das datas discriminadas até a data do efetiva quitação do débito, fixando-lhe o prazo de quinze dias, para que comprove, perante o Tribunal, o recolhimento das referidas quantias aos cofres do Conselho Nacional de Desenvolvimento Científico e Tecnológico (CNPq) , nos termos do art. 23, inciso III, alínea ‘a’, da citada lei:
	Data da ocorrência
	Valor original (R$) 
	Natureza

	03/04/2013
	       2.000,00 
	Débito

	03/04/2013
	           394,00 
	Débito

	30/04/2013
	       2.200,00 
	Débito

	03/05/2013
	           394,00 
	Débito

	05/06/2013
	       2.200,00 
	Débito

	05/06/2013
	           394,00 
	Débito

	02/07/2013
	       2.200,00 
	Débito

	02/07/2013
	           394,00 
	Débito

	02/08/2013
	       2.200,00 
	Débito

	02/08/2013
	           394,00 
	Débito

	03/09/2013
	       2.200,00 
	Débito

	02/09/2013
	           394,00 
	Débito

	02/10/2013
	       2.200,00 
	Débito

	02/10/2013
	           394,00 
	Débito

	01/11/2013
	       2.200,00 
	Débito

	01/11/2013
	           394,00 
	Débito

	03/12/2013
	       2.200,00 
	Débito

	03/12/2013
	           394,00 
	Débito

	27/12/2013
	       2.200,00 
	Débito

	30/12/2013
	           394,00 
	Débito

	05/02/2014
	       2.200,00 
	Débito

	05/02/2014
	           394,00 
	Débito

	07/03/2014
	       2.200,00 
	Débito

	07/03/2014
	           394,00 
	Débito

	27/03/2014
	           394,00 
	Débito

	01/04/2014
	       2.200,00 
	Débito

	02/05/2014
	       2.200,00 
	Débito

	02/05/2014
	           394,00 
	Débito

	02/06/2014
	       2.200,00 
	Débito

	02/06/2014
	           394,00 
	Débito

	02/07/2014
	       2.200,00 
	Débito

	02/07/2014
	           394,00 
	Débito

	01/08/2014
	       2.200,00 
	Débito

	01/08/2014
	           394,00 
	Débito

	01/09/2014
	       2.200,00 
	Débito

	01/09/2014
	           394,00 
	Débito

	01/10/2014
	       2.200,00 
	Débito

	02/10/2014
	           394,00 
	Débito

	03/11/2014
	       2.200,00 
	Débito

	03/11/2014
	           394,00 
	Débito

	02/12/2014
	       2.200,00 
	Débito

	02/12/2014
	           394,00 
	Débito

	29/12/2014
	       2.200,00 
	Débito

	31/12/2014
	           394,00 
	Débito

	03/02/2015
	       2.200,00 
	Débito

	03/02/2015
	           394,00 
	Débito

	03/03/2015
	       2.200,00 
	Débito

	03/03/2015
	           394,00 
	Débito

	01/04/2015
	       2.200,00 
	Débito

	01/04/2015
	           394,00 
	Débito

	04/05/2015
	       2.200,00 
	Débito

	04/05/2015
	           394,00 
	Débito

	02/06/2015
	       2.200,00 
	Débito

	02/06/2015
	           394,00 
	Débito

	02/07/2015
	       2.200,00 
	Débito

	02/07/2015
	           394,00 
	Débito

	04/08/2015
	       2.200,00 
	Débito

	04/08/2015
	           394,00 
	Débito

	02/09/2015
	       2.200,00 
	Débito

	02/09/2015
	           394,00 
	Débito

	07/10/2015
	       2.200,00 
	Débito

	07/10/2015
	           394,00 
	Débito

	29/10/2015
	           394,00 
	Débito

	05/11/2015
	       2.200,00 
	Débito

	04/12/2015
	       2.200,00 
	Débito

	04/12/2015
	           394,00 
	Débito

	06/01/2016
	           394,00 
	Débito

	06/01/2016
	       2.200,00 
	Débito

	02/02/2016
	       2.200,00 
	Débito

	02/02/2016
	           394,00 
	Débito

	02/03/2016
	       2.200,00 
	Débito

	29/02/2016
	           394,00 
	Débito

	05/04/2016
	       2.200,00 
	Débito

	30/03/2016
	           394,00 
	Débito

	04/05/2016
	       2.200,00 
	Débito

	04/05/2016
	           394,00 
	Débito

	03/06/2016
	       2.200,00 
	Débito

	03/06/2016
	           394,00 
	Débito

	04/07/2016
	       2.200,00 
	Débito

	04/07/2016
	           394,00 
	Débito

	05/08/2016
	       2.200,00 
	Débito

	05/08/2016
	           394,00 
	Débito

	02/09/2016
	       2.200,00 
	Débito

	02/09/2016
	           394,00 
	Débito

	04/10/2016
	       2.200,00 
	Débito

	04/10/2016
	           394,00 
	Débito

	03/11/2016
	       2.200,00 
	Débito

	04/11/2016
	           394,00 
	Débito

	05/12/2016
	       2.200,00 
	Débito

	05/12/2016
	           394,00 
	Débito

	27/12/2016
	       2.200,00 
	Débito

	27/12/2016
	           394,00 
	Débito

	01/02/2017
	       2.200,00 
	Débito

	02/02/2017
	           394,00 
	Débito

	03/03/2017
	       2.200,00 
	Débito

	03/03/2017
	           394,00 
	Débito

	24/03/2017
	        5.061,30
	Crédito

Valor atualizado do débito (com juros) em 30/7/2019: R$ 170.246,70 (peça 19) .
39.3	autorizar, desde logo, a cobrança judicial das dívidas, caso não atendida a notificação, na forma do disposto no art. 28, inciso II, da Lei nº 8.443/92; 
39.4	autorizar também, desde logo, se requerido, com fundamento no art. 28, inciso I, da Lei 8.443, de 1992 c/c o art. 217, §§ 1º e 2º do Regimento Interno, o parcelamento da (s) dívida (s) em até 36 parcelas, incidindo sobre cada parcela, corrigida monetariamente, os correspondentes acréscimos legais fixando- lhe o prazo de quinze dias, a contar do recebimento da notificação, para comprovar perante o Tribunal o recolhimento da primeira parcela, e de trinta dias, a contar da parcela anterior, para comprovar os recolhimentos das demais parcelas, devendo incidir sobre cada valor mensal, atualizado monetariamente, os juros de mora devidos, no caso do débito, na forma prevista na legislação em vigor, alertando o responsável de que a falta de comprovação do recolhimento de qualquer parcela importará o vencimento antecipado do saldo devedor, nos termos do § 2º do art. 217 do Regimento Interno deste Tribunal; 
39.5	enviar cópia do Acórdão a ser prolatado, bem como do Relatório e do Voto que o fundamentarem ao Procurador-Geral da República na Paraíba, nos termos do § 3º do art. 16 da Lei 8.443/1992 c/c o § 7º do art. 209 do Regimento Interno do TCU, para adoção das medidas cabíveis, informando-lhe que o inteiro teor da deliberação pode ser consultado no endereço www.tcu.gov.br/acordaos;  
39.6	enviar cópia do Acórdão que vier a ser proferido ao Conselho Nacional de Desenvolvimento Científico e Tecnológico (CNPq) e ao responsável, para ciência, informando que a presente deliberação, acompanhada do Relatório e do Voto que a fundamenta, está disponível para a consulta no endereço www.tcu.gov.br/acórdãos, além de esclarecer que, caso requerido, o TCU poderá fornecer sem custos as correspondentes cópias, de forma impressa.”
É o relatório.

não há

Procurador Sérgio Ricardo Costa Caribé.

TOMADA DE CONTAS ESPECIAL. CNPQ. AUXÍLIO FINANCEIRO PARA PESQUISA. NÃO COMPROVAÇÃO DE DEFESA DE TESE DE DOUTORADO. CITAÇÃO. REVELIA. CONTAS IRREGULARES. DÉBITO. NÃO APLICAÇÃO DE MULTA.

TOMADA DE CONTAS ESPECIAL (TCE)

Secretaria de Controle Externo de Tomada de Contas Especial (SecexTCE).

Trata-se de tomada de contas especial instaurada pelo Conselho Nacional de Desenvolvimento Científico e Tecnológico (CNPq) em desfavor de Marcelo Ricardo Dutra Caldas Filho, ex-bolsista, em razão da não comprovação de defesa da tese ou da falta de justificativa para abandono do curso de doutorado vinculado ao Instituto de Pesquisa em Fármacos e Medicamentos (IPeFarM) da Universidade Federal da Paraíba, cujo valor recebido alcançou R$ 119.250,70.
2.	A irregularidade cometida pelo ex-bolsista contrariou o determinado no anexo IV, subitem 4.3.2, alínea “c”, e no subitem 4.7.8 da RN-017/2006, bem como o termo de aceitação de indicação de bolsista assinado pelo beneficiário em 7/3/2013, além de ter causando prejuízo ao erário, na medida em que a finalidade para a qual o recurso de destinou não foi cumprida.
3.	No âmbito do CNPq, o responsável foi instado em diversos momentos a se manifestar, no entanto, não apresentou elementos hábeis a comprovar a defesa da tese e utilização das taxas de bancada.
4.	Já neste Tribunal, a citação foi realizada nos termos do Regimento Interno, mas o responsável não apresentou qualquer defesa.
5.	A unidade instrutiva considerou o responsável revel, propôs o julgamento pela irregularidade das contas e imputação de débito no valor integral recebido pelo ex-bolsista. O Ministério Público junto ao TCU - MPTCU se manifestou de acordo com a proposta.
6.	Acolho as análises e conclusões da unidade instrutiva e adoto seus fundamentos como razões de decidir, sem prejuízo das considerações seguintes.
7.	A vigência da bolsa se estendeu de 7/3/2013 a 28/2/2017. Em diversas comunicações eletrônicas estabelecidas entre o CNPq e o ex-bolsista (peça 5) , é possível observar que entre o fim da vigência e a instauração da TCE foram informadas as consequências que adviriam do não cumprimento dos termos acordados; também a ele foram concedidos diversos prazos adicionais para que regularizasse a situação.
8.	A conduta de Marcelo Ricardo Dutra Caldas Filho, ao não comprovar a conclusão do curso, mediante apresentação de documentos exigidos pelo conselho para fazer jus à bolsa que lhe fora concedida, impediu a demonstração da boa e regular aplicação dos recursos. A obrigação de ressarcir a entidade repassadora dos recursos era uma das consequências expressamente determinadas na norma que regulamentou a concessão da bolsa (RN-017/2006) . Logo, era de conhecimento do favorecido, já que não cumpriu o acordado, restituir ao CNPq o montante recebido.
9.	O ofício de citação emitido pelo TCU, embora não tenha sido recebido pelo próprio responsável, foi entregue em seu endereço.  De acordo com o art. 179, inciso II, do Regimento Interno desta Casa, essa é modalidade válida de comunicação processual. Além disso, circunstância semelhante foi objeto de avaliação em diversos processos neste Tribunal, de modo que a jurisprudência consolidada reafirma a validade de comunicação assim realizada. 
10.	Não obstante o ofício de citação tenha sido entregue em seu endereço, o responsável não compareceu aos autos, o que caracterizou sua revelia, nos termos do art. 12, § 3º, da Lei 8.443/1992.
11. 	No tocante à aplicação de multa ao responsável, apenas ressalto o que já foi apontado pela unidade instrutiva, de que a jurisprudência assente neste Tribunal em casos semelhantes, relacionados a recebimento de bolsas de estudo, é no sentido de deixar de aplicar a sanção.
12.	A partir dos elementos constantes dos autos, e tendo em conta que o responsável não produziu qualquer prova da regular aplicação dos recursos, concluo que as contas devem ser julgadas irregulares, com imputação de débito no valor integral recebido.
	Ante o exposto, voto por que este Colegiado aprove a minuta de acórdão que ora submeto à sua deliberação.
TCU, Sala das Sessões Ministro Luciano Brandão Alves de Souza, em 27 de agosto de 2019.
ANA ARRAES 
Relatora